臺灣臺北地方法院民事判決
111年度訴字第246號
原      告  林淑琴  



訴訟代理人  魏郁芳  
被      告  林谷俊  

上列當事人間請求履行承諾書事件，本院於民國111年2月22日言
詞辯論終結，判決如下：
    主  文
被告應給付原告新台幣貳佰壹拾壹萬伍仟元，及自民國一百零七
年十一月一日起至清償日止，按週年利率百分之五計算之利息。
被告應給付原告新台幣伍拾萬元，及自民國一百一十年十月二十
八日起至清償日止，按週年利率百分之五計算之利息。
訴訟費用由被告負擔百分之九十九，餘由原告負擔。
本判決第一項於原告以新台幣柒拾萬伍仟元為被告供擔保後，得
假執行；但被告如以新台幣貳佰壹拾壹萬伍仟元為原告預供擔保
，得免為假執行。
本判決第二項於原告以新台幣壹拾陸萬柒仟元為被告供擔保後，
得假執行；但被告如以新台幣伍拾萬元為原告預供擔保，得免為
假執行。
    事實及理由
壹、程序部分：
    按訴狀送達後，原告不得將原訴變更或追加他訴，但擴張或
    減縮應受判決事項之聲明者，不在此限，民事訴訟法第255
    條第1項第3款定有明文。經查，本件原告起訴時原聲明請求
    ：㈠被告應給付原告新台幣（下同）215萬元，及自民國107
    年11月1日起至清償日止，按週年利率5%計算之利息；㈡被告
    應給付原告50萬元，及自起訴狀繕本送達翌日起至清償日止
    ，按週年利率5%計算之利息；㈢願供擔保，請准宣告假執行
    ，有民事起訴狀附卷可參（見本院110年度北司調字第1123
    號卷〈下稱調解卷〉第7頁），嗣於111年2月22日變更聲明為
    ：㈠被告應給付原告2,115,000元，及自107年11月1日起至清
    償日止，按週年利率5%計算之利息；㈡被告應給付原告50萬
    元，及自起訴狀繕本送達翌日起至清償日止，按週年利率5%
    計算之利息；㈢願供擔保，請准宣告假執行，有本院111年2
    月22日言詞辯論筆錄在卷可憑（見本院卷第58頁），核原告
    所為上開聲明之變更，為減縮應受判決事項之聲明，揆諸上
    開規定，應予准許。
貳、實體部分：　　
一、原告主張：
　㈠原告與被告間因遺產分配事件，前經台北市中山區調解委員
    會於107年3月15日調解成立（107年民調字第99號），內容
    為將門牌號碼台北市○○區○○○路0段00巷00號5樓房屋暨所坐
    落中山區中山段三小段451地號土地（權利範圍116/10000，
    下合稱系爭房地）辦理繼承公同共有，由被告分得，被告願
    將房地辦理分割繼承登記並向銀行辦理抵押貸款，貸款下來
    後3日內應給付原告350萬元，然被告辦畢分割繼承登記後，
    並未依約向銀行申請抵押貸款，更於107年5月29日以2,050
    萬元將房地出售他人，於同年7月13日完成移轉登記。被告
    顯係以不正當行為阻止調解所約定條件之成就，依民法第10
    1條第1項，應視為條件已成就，被告應依上述約定履行，惟
    被告仍拒不履行，兩造因此於107年10月17日簽訂承諾書（
    下稱系爭承諾書），約定由被告給付原告275萬元，並當場
    給付60萬元，其餘215萬元應於107年10月30日前匯入原告指
    定帳戶，如未於期限前匯入，被告願無條件給付原告50萬元
    之懲罰性賠償。惟嗣後被告僅匯入35,000元，餘2,115,000
    元則迄未給付，爰依系爭承諾書之約定，請求被告給付2,11
    5,000元，及自107年11月1日起算之利息；另給付懲罰性賠
    償金50萬元，及自起訴狀繕本送達翌日起算之利息等語。
　㈡並聲明：⒈被告應給付原告2,115,000元，及自107年11月1日
    起至清償日止，按週年利率5%計算之利息；⒉被告應給付原
    告50萬元，及自起訴狀繕本送達翌日起至清償日止，按週年
    利率5%計算之利息；⒊願供擔保，請准宣告假執行。
二、被告答辯略以：被告為履行兩造間調解約定給付款項予原告
    及其他繼承人，先向多家銀行詢問貸款事宜，然均因被告還
    款能力不足遭拒，嗣經各繼承人辦理印鑑證明後將房地出售
    ，出售價金為12,161,700元，並由受讓人向兆豐銀行辦理最
    高限額抵押權貸款，故再次與訴外人即大姊林淑華、三姊林
    詩卿協議給付每人各250萬元，與妹妹之兒子協議給付160萬
    元，可見被告應給付二姊即原告之金額應與大姊、三姊一樣
    為250萬元，系爭承諾書金額是不正確的。另承諾書約定之
    懲罰性賠償金過高，且有失公平，應予酌減等語。並聲明：
    原告之訴及假執行之聲請均駁回；如受不利之判決，願供擔
    保請准宣告免為假執行。
三、經查，原、被告及訴外人林淑華、林詩卿經台北市中山區調
    解委員會於107年3月15日調解成立（107年民調字第99號）
    。原、被告於107年10月17日簽訂系爭承諾書，被告已匯35,
    000元予原告等情，為兩造所不爭執，並有調解筆錄、系爭
    承諾書、台北富邦銀行存入存根在卷可參（見調解卷第13頁
    、第43頁、本院卷第53頁），堪以採信。
四、本件之爭點為：㈠原告依系爭承諾書請求被告給付2,115,000
    元，有無理由？㈡原告依系爭承諾書請求被告給付違約金50
    萬元，是否過高、有失公平？茲論述如下：
　㈠查系爭承諾書約定：「緣甲方林淑琴與乙方林谷俊因被繼承
    人吳秀鶴（於106年9月11日去世）之遺產分配事件，…現因
    情事變更，乙方同意履行以下承諾內容：一、乙方同意給付
    甲方貳佰柒拾伍萬元整（2,750,000元），並於107年10月9
    日當場業以現金陸拾萬元整（600,000元）交付予甲方，其
    餘貳佰壹拾伍萬元整（2,150,000元）乙方應於107年10月30
    日前匯入甲方台北富邦銀行長安東路分行之帳戶」等語（見
    調解卷第43頁），從而原告主張被告應給付原告2,115,000
    元（扣除被告已於107年12月18日匯款35,000元），為有理
    由。被告抗辯伊與大姊林淑華、三姊林詩卿協議給付每人各
    250萬元，與妹妹之兒子協議給付160萬元，可見被告應給付
    二姊即原告之金額應與大姊、三姊一樣為250萬元，系爭承
    諾書金額是不正確的，伊有跟原告協議以250萬元解決，原
    告有同意云云，為原告所否認，被告空言主張，未舉證以實
    其說，不足採信。
  ㈡按當事人得約定債務人於債務不履行時，應支付違約金。違
    約金，除當事人另有訂定外，視為因不履行而生損害之賠償
    總額。其約定如債務人不於適當時期或不依適當方法履行債
    務時，即須支付違約金者，債權人除得請求履行債務外，違
    約金視為因不於適當時期或不依適當方法履行債務所生損害
    之賠償總額。約定之違約金額過高者，法院得減至相當之數
    額，民法第250條、第252條分別定有明文。次按違約金，有
    屬於懲罰之性質者，有屬於損害賠償約定之性質者，如為懲
    罰之性質，於債務人不履行債務時，債權人除請求違約金外
    ，固得依民法第233條規定，請求給付遲延利息及賠償其他
    之損害，如為損害賠償約定之性質，則應認為就因遲延所生
    之損害，業已依契約預定其賠償額，不得更請求遲延利息（
    最高法院110年度台上字第2147號民事判決參照）。又當事
    人約定之違約金是否過高，須依一般客觀事實，社會經濟狀
    況，當事人所受損害情形及債務人如能依約履行時，債權人
    可享受之一切利益為衡量標準（最高法院109年度台上字第2
    177號、110年度台上字第378號、110年度台上字第3319號民
    事判決參照）。查系爭承諾書約定：「倘乙方（即被告）未
    於107年10月30日前將上開新台幣貳佰壹拾伍萬整（2,150,0
    00元）匯入甲方（即原告）台北富邦銀行長安東路分行之帳
    戶（帳號：…略），乙方願無條件給付甲方新台幣伍拾萬元
    （500,000）之懲罰性賠償金。」等語，有承諾書在卷可查
    （見調解卷第43頁），是系爭承諾書約定之50萬元違約金係
    屬懲罰性違約金之性質甚明。被告未依約於107年10月30日
    將2,150,000元匯入原告帳戶，審酌兩造間系爭承諾書之簽
    訂係由於兩造前於107年間經台北市中山區調解委員會調解
    筆錄調解成立，被告應將其繼承房地辦理貸款後給付原告35
    0萬元，然被告未履行，兩造始於事後於107年10月17日簽訂
    ，然被告仍未履行，僅於107年12月18日匯款給付35,000元
    ，有台北市中山區調解委員會調解筆錄、台北中山郵局第11
    88號存證信函、律師函可佐（見調解卷第13頁、第31-37頁
    ），本件復無其他事證足認有違約金過高之情事，被告抗辯
    違約金過高，並非可採。
五、末按給付有確定期限者，債務人自期限屆滿時起，負遲延責
    任，給付無確定期限者，債務人於債權人得請求給付時，經
    其催告而未為給付，自受催告時起，負遲延責任；其經債權
    人起訴而送達訴狀，或依督促程序送達支付命令，或為其他
    相類之行為者，與催告有同一之效力。遲延之債務，以支付
    金錢為標的者，債權人得請求依法定利率計算之遲延利息。
    應付利息之債務，其利率未經約定，亦無法律可據者，週年
    利率為百分之5，民法第229條第1項、第2項、第233條第1項
    前段、第203條分別定有明文。被告依系爭承諾書之約定應
    於107年10月30日前應給付原告2,115,000元，原告請求被告
    自107年11月1日負遲延責任，即有理由。另原告請求被告給
    付懲罰性賠償金50萬元，並自起訴狀送達翌日起算遲延利息
    ，與法無違，亦屬有據。從而，原告依系爭承諾書約定，請
    求被告給付2,115,000元，及自107年11月1日起至清償日止
    ，按週年利率5%計算之法定遲延利息，以及被告給付違約金
    50萬元，及自110年10月28日起至清償日止，按週年利率5%
    計算之法定遲延利息，均有理由，應予准許。
六、本件事證已臻明確，兩造其餘主張陳述及所提之證據，經本
    院斟酌後，認與判決結果不生影響，均毋庸再予論述，附此
    敘明。
七、訴訟費用負擔之依據：民事訴訟法第78條、第81條。
中　　華　　民　　國　　111 　年　　3 　　月　　25　　日
                  民事第七庭    法　官　林欣苑
以上正本係照原本作成。
如對本判決上訴，須於判決送達後20日內向本院提出上訴狀。如
委任律師提起上訴者，應一併繳納上訴審裁判費。
中　　華　　民　　國　　111 　年　　3 　　月　　28　　日
                                書記官  范煥堂